【裁判字號】    98,上易,260
【裁判日期】    980409
【裁判案由】    詐欺
【裁判全文】
臺灣高等法院臺中分院刑事判決         98年度上易字第260號
上  訴  人  臺灣彰化地方法院檢察署檢察官
被      告  丁○○
上列上訴人因被告詐欺案件，不服臺灣彰化地方法院97年度易字
第1655號中華民國97年12月23日第一審判決（起訴案號：臺灣彰
化地方法院檢察署97年度偵字第4140號），提起上訴，本院判決
如下：
    主  文
原判決撤銷。
丁○○犯幫助詐欺取財罪，處有期徒刑參月，如易科罰金，以新
臺幣壹仟元折算壹日。
    犯罪事實
一、丁○○雖可預見金融帳戶提供他人使用，將幫助他人實行犯
    罪，但仍基於縱有人以其所提供之金融帳戶實行詐欺取財犯
    罪，亦不違背其本意之幫助故意，於民國97年 2月16日13時
    許，在彰化駛往臺中之火車上，向丙○○（業經臺灣彰化地
    方法院以97年度易字第2048號判處拘役40日，如易科罰金以
    新台幣1000元折算1日，緩刑2年）收取其臺灣（現改稱中華
    ）郵政股份有限公司彰化郵局花壇支局（下稱花壇支局）帳
    號00000000000000號之存摺、提款卡（連同密碼）等物後，
    再於 97年2月17日17時許之前某時、地，將丙○○之前揭帳
    戶轉交予詐欺集團使用，而以此方法幫助該詐欺集團實行詐
    欺取財犯罪。嗣於 97年2月17日17時許，該詐欺集團某成員
    即撥打電話予乙○○，佯稱：伊係電視購物MOMO台之客服人
    員，因乙○○所購買的電熨斗誤設為分期付款，要其拿金融
    卡到提款機取消重新操作云云，致乙○○信以為真而陷於錯
    誤，隨即於同日至郵局所設置之提款機，依該詐騙集團成員
    之指示操作，因而匯款新臺幣（下同） 2萬9986元至前開丙○○所申設之金融帳戶內，翌日（18日）該詐騙集團之成員
    又撥打電話予乙○○，佯稱：乙○○操作錯誤，要其重新再
    操作云云，乙○○又誤信為真而陷於錯誤，於同日隨即至郵
    局所設置之提款機，依該詐騙集團成員之指示操作，再匯款
    2 萬9986元至前開丙○○所申設之金融帳戶內，旋遭提領一
    空，丁○○即以此方式幫助詐欺集團取得詐欺犯罪所得之財
    物。乙○○事後方知受騙，經報警而循線查悉上情。
二、案經乙○○訴由臺北縣政府警察局蘆洲分局報請臺灣彰化地
    方法院檢察署檢察官偵查起訴。
    理  由
壹、證據能力部分：
    按被告以外之人於審判外之言詞或書面陳述，雖不符刑事訴
    訟法第159條之1至第159條之4之規定，而經當事人於審判程
    序同意作為證據，法院審酌該言詞陳述或書面陳述作成時之
    情況，認為適當者，亦得為證據；當事人、代理人或辯護人
    於法院調查證據時，知有第159條第1項不得為證據之情形，
    而未於言詞辯論終結前聲明異議者，視為有前項之同意，刑
    事訴訟法第159條之5定有明文。核其立法理由在於傳聞證據
    未經當事人之反對詰問予以核實，乃排斥其證據能力。惟當
    事人如放棄對原供述人之反對詰問權，於審判程序表示同意
    該等傳聞證據可作為證據，此時，法院除認該傳聞證據欠缺
    適當性外，自可承認其證據能力。又當事人、代理人或辯護
    人於調查證據時，知有刑事訴訟法第159條第1項不得為證據
    之情形，卻表示「對於證據調查無異議」、「沒有意見」等
    意思，而未於言詞辯論終結前聲明異議者，應視為已有將該
    等傳聞證據採為證據之同意（最高法院94年度臺上字第2976
    號判決意旨）。查，檢察官及被告丁○○於本案辯論終結前
    ，對本案所援引之下列證據之證據能力均不爭執，本院審酌
    各該證據作成時，亦無不法取供之情形，認亦適合作為本案
    之證據，揆諸上開說明，本案下列所引用之證據均有證據能
    力。
貳、實體部分：
一、訊據被告固坦承有於 97年2月15日前往丙○○住處過夜，並
    於翌日（97年2月16日)與丙○○及其父母一同前往郵局重設
    提款卡密碼，再與丙○○共同搭乘火車北上之事實不諱，惟
    矢口否認有何幫助犯詐欺罪之犯行，辯稱：伊與丙○○為昔
    日軍中同袍， 97年2月15日伊去找丙○○玩，丙○○表示要
    領錢但密碼忘記了，所以隔日伊與丙○○之父母就陪同丙○○一起去郵局重設密碼，之後伊與丙○○就一同搭火車北上
    ，但伊並未曾向丙○○拿取過上開花壇支局帳戶之存摺、提
    款卡（連同密碼）等物，遑論將之交付予犯罪集團使用云云
    。
二、經查：
  (一)上開花壇支局之帳戶確係證人丙○○所申設，其並於 97年2
    月16日至郵局重設密碼等情，業據證人丙○○於警詢證述在
    卷（見警卷第1至3頁），並有臺灣郵政股份有限公司彰化郵
    局 97年5月19日彰營字第0970100655號函及所附丙○○之上
    開郵局帳戶客戶歷史交易清單在卷可稽（見偵字第4140號卷
    第6至9頁）。嗣證人丙○○上開花壇支局之帳戶，經詐騙集
    團持以使用並向被害人乙○○詐欺上開財物等情，亦據證人
    乙○○於警詢證述綦詳（見警卷第8至9頁），並有乙○○之
    匯款單據在卷可稽（見偵字第4140號卷第6至9頁、警卷第16
    頁），此部分之事實堪予認定。
  (二)又丙○○上開彰化郵局花壇支局帳戶之存摺、提款卡（含密
    碼)等物，確係於97年2月16日13時許，借予被告使用等情，
    迭據證人丙○○於警詢、偵查、原審及本院證稱：因被告係
    伊當兵的好朋友，平時不常連繫，97年2月15日，他打電話
    跟伊聯絡，說要來找伊，當天就到伊家過夜，並且告訴伊，
    他當時在房屋仲介公司上班，因為要方便客戶匯款（房屋租
    金、買價價金），所以詢問伊有無銀行的帳戶可以借他使用
    ，當時伊覺得不妥，怕他會拿去亂用，不太放心，所以並沒
    有答應他，隔天伊要搭火車回臺中職訓中心受訓時，在火車
    上，他又向伊提出借帳戶的要求，伊不疑有他，便將郵局（
    及三信商銀）的存款簿、提款卡（連同密碼）借給他等語綦
    詳（見警卷第2至3頁，偵字第4140號卷第25至27頁，原審卷
    第24頁、第27頁反面至第30頁，本院卷第29頁）。查，被告
    與丙○○係服役時之好友，已據丙○○證述如前，且被告於
    偵查中亦供稱：丙○○係伊當兵時的學長，伊與丙○○未曾
    結怨等語（見偵字第4140號卷第10、52頁），證人丙○○與
    被告既係好友，衡情丙○○應無故意攀陷被告入罪之理；再
    依卷附丙○○上開花壇支局之帳戶客戶歷史交易清單觀之（
    見偵字第4140號卷第6至9頁)，該帳戶於96年7月23日經人以
    提款卡提領900元（剩餘44元）後，除於96年8月10日、96年
    12月21日曾各存入12元、2元（利息）外，迄至97年2月16日
    變更密碼前，證人丙○○已逾 7個月之久未曾再使用過該帳
    戶，顯見丙○○已停止使用該帳戶，而丙○○當時尚在臺中
    職訓中心受訓中，並未正式投入職場，衡情此時應無使用該
    帳戶之必要，然於 97年2月15日，被告突然造訪丙○○後，
    丙○○竟於翌日至郵局變更提款卡密碼，旋即於 97年2月17
    日即遭詐騙集團利用該帳戶作為詐騙被害人匯款之帳戶，由
    此事證，足徵丙○○上開所證確屬有據；參以被告於原審供
    稱：當時伊僅係前去找丙○○玩等語觀之（見原審卷第11頁
    反面），被告當時既僅係單純訪友、敘舊，依一般經驗法則
    判斷，其於翌日應即離開丙○○之住處，但其卻又與丙○○
    及其父母己○○、戊○○同往郵局變更密碼，被告此種反常
    之舉動，益徵證人丙○○上開所證確屬真實。被告於偵查及
    原審就此部分雖曾辯稱：當時丙○○說他帳戶裡面有錢，他
    要領車錢，但因忘記提款卡密碼，所以伊才陪同他及他的父
    母親一同去變更密碼，後來伊即與丙○○一起坐火車北上云
    云（見偵字第4140號卷第52頁、原審卷第11頁反面），然其
    於本院則改稱：當時在彰化的時候，伊與丙○○就有提到要
    到桃園的酒店，所以丙○○才想要去看他的帳戶裡面有沒有
    錢，因他說按錯提款密碼，所以才要去更改云云（見本院卷
    第31頁），被告前後所供不一，已有瑕疵。況丙○○上開花
    壇支局之帳戶內僅剩不足百元之存款，且久未使用（詳如前
    述），丙○○豈有可能再持提款卡領款，被告此部分所辯顯
    係事後卸責之詞，不足採信，證人丙○○上開所證足堪信為
    真實。
  (三)至證人丙○○就其為何在 97年2月16日前往郵局重設密碼一
    情，其於偵查及原審均結稱：因被告騙伊說他哥哥要匯錢到
    伊的帳戶給他用，伊乃於 97年2月15日持提款卡前往自動提
    款機提款，因帳戶內餘額不足被鎖卡，以致須於翌日前往郵
    局重設密碼云云（見偵字第4140號卷第27頁、原審卷第31頁
    ），證人丙○○就原提款卡何以無法使用，需前往郵局重設
    密碼之原因，雖證稱：係因為帳戶的餘額不足，所以被鎖卡
    等語，而與證人己○○於偵查及原審證稱：丙○○告訴伊，
    因他按錯 3次提款卡的密碼，所以被鎖卡，才要去重新設定
    密碼等語不符（見偵字第4140號卷第51頁、原審卷第39頁）
    ，亦與證人丙○○於原審另證稱：「（問：你知道如果提款
    卡密碼按錯達3次，你的提款卡應該會被ATM提款機吃掉，更
    何況你按了 4次，表示根本不是密碼錯誤之問題，到底是什
    麼原因？）我不知道，卡就是退出來。」等語不符（見原審
    卷第26頁）；再者，有關丙○○上開花壇支局帳戶之存摺及
    提款卡究係何人所保管，證人丙○○於原審係證稱：存摺及
    提款卡均由伊母親戊○○保管，故伊不記得郵局帳號，伊亦
    沒有告訴被告有關伊花壇支局帳戶之帳號云云（見原審卷第
    30、31頁），此亦與證人戊○○於原審證稱：該郵局帳戶之
    存摺、提款卡平日係由丙○○自行保管等語不符（見原審卷
    第34頁背面）。然查：
  1.按告訴人與證人之陳述有部分前後不符，或相互間有所歧異
    時，究竟何者為可採，法院仍得本其自由心證予以斟酌，非
    謂一有不符或矛盾，即認其全部均為不可採信，尤其關於行
    為動機、手段及結果等細節方面，告訴人之指陳難免故予誇
    大，證人之證言有時亦有予渲染之可能，然其基本事實之陳
    述若與真實性無礙時，則仍非不得予以採信（最高法院74年
    第1599號判例意旨參照)。
  2.證人丙○○之上開花壇支局帳戶，迄至 97年2月16日變更密
    碼前，已逾 7個月之久未曾再使用，且其於當時亦無使用該
    帳戶之必要，已詳如前述。故本案若非被告告知丙○○其欲
    借用丙○○之上開帳戶，以供其哥哥匯入款項，依常情判斷
    ，丙○○之上開帳戶餘款已不足百元，丙○○豈可能再持提
    款卡前往領款之理。而丙○○已久未使用該花壇支局之帳戶
    ，則該帳戶究係置放於何處，難免因久未使用，致記憶有所
    模糊，故其就該帳戶究係由何人保管，雖與證人戊○○上開
    所證，有所出入，亦不能因此即作為有利於被告之認定。
  3.而證人己○○於原審係證稱：當天丙○○與被告出去領款回
    來後，丙○○曾告訴伊，他應係按錯密碼 3次，所以卡被吃
    掉等語（見原審卷第39頁），足見證人己○○係聽聞丙○○
    之轉述，始知上情。證人己○○既係聽聞丙○○之轉述，而
    未親眼目睹，則丙○○於轉述過程中，有無告知詳情，或己○○有無仔細聆聽，均足以影響己○○傳聞之正確性，此觀
    證人丙○○於偵查及原審另證稱：伊的提款卡係被鎖卡，而
    非遭ATM提款機吃卡等語（見偵字第 4140號卷第51頁、原審
    卷第26頁），然己○○卻係證稱：丙○○當時告訴伊，其提
    款卡被吃卡等語，即可得明證。故不能因證人丙○○與己○○此部分所證不符，即全盤否認丙○○上開所證之真實性。
  4.又郵局之提款卡上面本即有註記儲戶之帳號，縱丙○○上開
    郵局之存摺係由其母親代為保管，且其亦不記得自己帳戶之
    帳號，但仍可由提款卡上之記載而得知，故證人丙○○於原
    審證稱：被告當時說他帶的錢不夠，也沒有帶提款卡，他說
    他叫他的哥哥匯錢到伊的帳戶，伊有將帳戶告訴他等語（見
    原審卷第25頁)，即非無據。況本案係發生於97年2月15、16
    日，距證人丙○○於97年12月9日在原審作證時已逾9月，衡
    情，人之記憶難免因時間之過往而對事件之細節有所淡忘，
    是證人丙○○就此部分所為之陳述雖略有不清楚，亦屬人情
    之常，並無悖於事理。
  5.證人丙○○就上開帳戶確係於上開時、地借予被告使用乙節
    ，前後指訴均相吻合，且以其與被告之交往關係，丙○○亦
    無故意攀陷之理，況丙○○於其所犯之幫助詐欺罪，經原審
    於97年1月12日，判處拘役40日，緩刑2年確定後（見本院第
    19頁所附原審97年度易字第2048號判決書)，於98年3月26日
    在本院作證時，仍堅決證稱：伊確有於上開時、地，將伊上
    開帳戶借予被告等語（見本院卷第29頁），再觀之丙○○之
    上開帳戶，於被告突然造訪後，又無端啟用之情形，益徵丙○○所證確屬無誤，其應無誣陷被告之動機。
  (四)綜上所述，被告所辯要屬事後卸責之詞，不足採信，本件事
    證明確，被告上開犯行，應堪認定。至被告於本院雖聲請傳
    喚陳柏霖，以證明丙○○當天確有與其一同前往桃園縣桃園
    市○○街 8號找陳柏霖。然查，本案之關鍵係被告有無向丙○○借用上開郵局帳戶，與丙○○當天有無與被告一同前往
    桃園縣找尋陳柏霖無關；且有關丙○○為何欲與被告前往桃
    園縣上址找陳柏霖，被告於原審先供稱：當天因丙○○想要
    去桃園的酒店玩，但伊沒有跟他去，之後伊即未再與丙○○
    連繫云云（見原審卷第11頁反面），然其於本院卻改稱：丙○○與伊前往桃園找陳柏霖的目的，是要一起去酒店，當時
    在陳柏霖家講好要一起去酒店，後來丙○○說他有事先走，
    所以丙○○就沒有去酒店云云（見本院卷第30頁反面），被
    告就傳訊陳柏霖所欲證明之事項為何，前後所述不一，已難
    採信，況本案事證已臻明確，本院認亦無傳訊陳柏霖之必要
    ，附此敘明。
  (五)按金融機構之帳戶一般人均可輕易申請開設，並未設有任何
    特殊之限制，此乃眾所周知之事實，依一般人之社會生活經
    驗，倘係經由合法管道之收入或支出，其於金融帳戶之存放
    及提領，本可自行向金融行庫開立帳戶後使用，殊無大費周
    章使用他人帳戶之必要，況且近來類如刮刮樂、退稅轉帳等
    詐騙案件層出不窮，詐騙集團多利用人頭帳戶做為出入帳戶
    ，不僅廣為媒體所披載，亦經政府一再宣導提醒注意，尤以
    現今各地金融機構所設自動提款機莫不設定轉帳之警示畫面
    ，或張貼警示標語，促請使用大眾注意，衡諸目前社會以電
    視、報紙甚至網路等管道流通資訊之普及程度，以及使用自
    動提款機從事提款、轉帳交易之頻繁，苟見有陌生人不思以
    自己名義申請開立帳戶，反而向不特定人蒐集或收購他人之
    金融機構帳戶使用，帳戶所有人焉能安心將其帳戶交付收購
    帳戶之人，而絲毫未加懷疑其收集帳戶之目的即在於詐取他
    人財物？被告既明知詐騙集團多以蒐集他人帳戶供作詐騙被
    害人匯款之犯罪工具，竟將其向丙○○所借用之上開帳戶存
    摺、提款卡連同密碼交予他人，由此顯見被告對於他人係將
    該帳戶用以實施詐欺犯行，當可預見，且其對於該人利用該
    帳戶向人詐取財物，並無違背其本意，是被告主觀上應具有
    幫助他人詐取財物之不法犯意甚明。
三、按刑法上之幫助犯，係對於犯罪與正犯有共同之認識，而以
    幫助之意思，對於正犯資以助力，而未參與實施犯罪之行為
    者而言（最高法院75年度臺上字第1509號、88年度臺上字第
    1270號判決意旨參照）。故如未參與實施犯罪構成要件之行
    為，僅係出於幫助之意思提供助力，即屬幫助犯，而非共同
    正犯。本件被告與該詐欺集團成員並無共同實施詐欺取財犯
    罪之犯意聯絡或行為分擔，僅基於幫助之犯意，提供丙○○
    上開花壇支局之帳戶存摺、提款卡（含密碼）予上開詐欺集
    團之人員（詳如前述）。該詐欺集團之人員並利用被告之幫
    助，使被害人在遭該詐欺集團之人員施用詐術後而陷於錯誤
    ，因而匯款至被告所提供之前揭帳戶，從而促成上開詐欺集
    團詐欺取財犯行之實現，是被告所為應係參與詐欺取財罪構
    成要件以外之行為，且在無證據證明被告係以正犯而非以幫
    助犯之犯意參與犯罪之情形下，依上開說明，應認其所為係
    幫助詐騙集團犯罪，而非與詐騙集團共同實施犯罪。核被告
    所為，應係犯刑法第 30條第1項、第339條第1項之幫助詐欺
    取財罪，被告之行為既僅成立幫助犯，爰依同法第 30條第2
    項之規定，依正犯之刑減輕之。
四、原審疏未審究上情，而為被告無罪之判決，即有違誤，檢察
    官上訴意旨以此指摘原判決不當為有理由，自應由本院將原
    判決撤銷改判。爰審酌被告並無任何前科犯行，素行良好，
    此有臺灣高等法院被告前案紀錄表在卷可查，然其提供帳戶
    予他人非法使用，使實行詐騙行為之人得手後，得以隱藏身
    分，助長詐欺之犯罪風氣，被告犯後一再飾詞否認犯行、態
    度不佳，及被害人所受之損害等一切情狀，量處如主文所示
    之刑，並諭知易科罰金之折算標準。
據上論結，應依刑事訴訟法第369條第1項前段、第364條、第299
條第 1項前段，刑法第339條第1項、第30條第1項及第2項、第41
條第1項前段，刑法施行法第1條之1，判決如主文。
本案經檢察官甲○○到庭執行職務。
中    華    民    國    98    年    4     月    9     日
            刑事第十庭    審判長法  官  林  照  明
                                法  官  林  欽  章
                                法  官  蔡  名  曜
以上正本證明與原本無異。
不得上訴。
                                書記官  劉  恒  宏
中    華    民    國    98    年    4     月    13    日
附錄論罪科刑法條
中華民國刑法第339條
（普通詐欺罪）
意圖為自己或第三人不法之所有，以詐術使人將本人或第三人之
物交付者，處5年以下有期徒刑、拘役或科或併科1千元以下罰金
。
以前項方法得財產上不法之利益或使第三人得之者，亦同。
前二項之未遂犯罰之。


司法院資訊處製作；財團法人民間司法改革基金會備份。
